【裁判字號】    99,消債聲,88
【裁判日期】    990630
【裁判案由】    聲請免責
【裁判全文】
臺灣板橋地方法院民事裁定            99年度消債聲字第88號
聲  請  人
即  債務人  甲○○
上列當事人因消費者債務清理事件聲請免責，本院裁定如下：
    主  文
債務人甲○○應不免責。
    理  由
一、按法院為終止或終結清算程序之裁定確定後，除別有規定外
    ，應以裁定免除債務人之債務，消費者債務清理條例第132
    條定有明文。又債務人有下列各款情形之一者，法院應為不
    免責之裁定，但債務人證明經普通債權人全體同意者，不在
    此限：一、於七年內曾依破產法或本條例規定受免責；二、
    隱匿、毀損應屬清算財團之財產，或為其他不利於債權人之
    處分；三、捏造債務或承認不真實之債務；四、因浪費、賭
    博或其他投機行為，致財產顯然減少或負擔過重之債務，而
    生開始清算之原因；五、於清算聲請前一年內，已有清算之
    原因，而隱瞞其事實，使他人與之為交易致生損害；六、明
    知已有清算原因之事實，非基於本人之義務，而以特別利於
    債權人中之一人或數人為目的，提供擔保或消滅債務；七、
    隱匿、毀棄、偽造或變造帳簿或其他會計文件之全部或一部
    ，致其財產之狀況不真確；八、故意於財產及收入狀況說明
    書為不實之記載，或有其他故意違反本條例所定義務之行為
    ，為消費者債務清理條例第134 條所明定。又按消費者債務
    清理制度並非在使債務人恣意消費所造成之債務，轉嫁予債
    權人負擔，債務人免責制度，應在鼓勵勤勞誠實之債務人，
    而非縱容債務人奢侈浪費，倘債務人於聲請清算前之相當期
    間內，利用信用金融之機會，恣意為非屬通常生活所需之鉅
    額消費或作奢侈性、浪費性之消費，而不在意日後履行返還
    之能力，反而算計消費者債務清理條例中之免責制度，濫用
    清算程序以規避其應負擔之償還責任，自與消費者債務清理
    條例之立法本旨有違。再者，消費者依清算程序清理債務，
    債權人已因之蒙受相當損失，其程序之進行應秉持公正與誠
    信，如債務人對於清算之原因有可歸責性，或有虛偽不實、
    違反誠信、違反本條例所定義務之行為，致害及債權人之權
    益，或影響清算程序之進行，自不宜予以免責（消費者債務
    清理條例第132 條例立法理由參照）。
二、本件聲請人甲○○聲請消費者債務清理事件，前經本院於民
    國98年7 月14日裁定開始清算程序（本院98年度消債清字第
    64號），並於98年12月28日終止清算程序（本院98年度司執
    消債清字第40號），上開終結清算程序部分因未據債權人抗
    告，業已告確定。經本院於99年5 月12日發函通知聲請人及
    全體無擔保債權人，於20日內就本院應否裁定免除聲請人之
    債務陳述意見，該裁定已均由各該債權人收受，並於99年5
    月19日向債務人寄存送達於臺北縣政府警察局三重分局厚德
    派出所、光明派出所，債務人逾期迄未表示任何意見，其餘
    債權人則均具狀表示不同意聲請人免責，其等意見如下：
  (一)債權人台新國際商業銀行股份有限公司（下稱台新銀行）表
    示：依債務人之現金卡提領紀錄觀之，其於92至94年間有多
    筆大額以現金卡提領紀錄，其中94年1月間即提領高達新臺
    幣（下同）227,200元，顯非用於生活必要之支出，又單一
    銀行就消費此般金額，若同時再合併其他銀行消費明細對照
    來看，明顯證明債務人奢侈、浪費之行徑無疑，債務人係有
    消費者債務清理條例第134條第4款之事由，應為不免責裁定
    等語。
  (二)債權人萬泰商業銀行股份有限公司（下稱萬泰銀行）表示：
    由債務人之現金卡客戶交易明細表可得知其於89年2 月首次
    動用當月即預借現金達3 萬元，其後較為異常或大額預借現
    金分別係於89年3 月至9 月預借現金合計達20萬元，90年1
    月至12月預借現金合計達35萬元，91年1 月至11月預借現金
    合計達19萬元，92年1 月至10月預借現金合計達68萬元，93
    年1 月至12月間大額預借現金達114 萬元，94年1 月至12月
    間大額預借現金達58萬元，95年2 月至12月間預借現金達39
    9,000 元，往來期間曾於93年5 月25日清償24萬元至幾無欠
    款（償還來源應為其他同業借款或代償），惟清償後又再度
    大額提領，債權人認債務人明知當時本身收支已無法平衡，
    卻仍恣意提領現金花用，嗣後卻無法依約還款，實已符合消
    費者債務清理條例第134 條第4 款之事由，應不予免責等語
    。
  (三)債權人臺灣土地銀行股份有限公司（下稱土地銀行）表示：
    債務人使用之現金卡屬預支現金消費，債務人明知對該借款
    並無支付能力，本即應量入為出，節約消費，不應為該等消
    費預借現金使用，依消費者債務清理條例第134 條第4 款應
    不免責等語。
  (四)債權人誠第二資產管理股份有限公司（下稱誠公司）表
    示：債務人正值青壯年，並無身心障礙或清寒情事，而有足
    夠的謀生能力，其於經濟狀況不佳之狀下，猶恣意揮霍、投
    機，自始即明知並無充分收入以支付信用貸款，即應量入為
    出、節約消費，不應該有先使用以後有能力就付款、無能力
    即以走著瞧不負責任之態度，至累積欠款達無法支付之地步
    ，更顯見債務人並無還款誠意，僅想利用消費者債務清理條
    例之施行來試探是否可免除債務，此依消費者債務清理條例
    第134 條第4 款，自應不予免責等語。
  (五)債權人新加坡商星展銀行股份有限公司表示（下稱星展銀行
    ）：債務人目前正值壯年，揆諸債務人之更生債權表，債權
    銀行高達6家之多，總欠款高達約160萬元，但債務人明知對
    該消費或借款並無支付能力，本應量入為出，節約消費，而
    非預借消費，再以投機心態累積龐大債務。又依債務人現金
    卡往來明細查詢報表可知，債務人於92年8月提領2萬元、同
    年9月提領4萬元、93年1月提領4萬元、同年9月提領6萬元、
    94年1月提領108,000元等，已非通常生活所需之鉅額費用，
    另債務人於更生程序中亦無依消費者債務清理條例提出更生
    方案，其態度之消極，顯有利用此程序規避清償債務之疑，
    依消費者債務清理條例第134條第4項不應免責等語。
三、經查，觀諸債權人所提出債務人之客戶交易明細表，可知聲
    請人向各該銀行多有大筆預借現金，其中92年2 月向土地銀
    行借款13萬元；同年6 月分別向台新銀行、土地銀行借款4
    萬元、2 萬元，合計6 萬元；同年9 月分別向台新銀行、星
    展銀行借款2 萬元、4 萬元，合計6 萬元；93年5 月向台新
    銀行借款6 萬元；同年7 月分別向台新銀行、星展銀行借款
    4 萬元、2 萬元，合計6 萬元；同年9 月分別向土地銀行、
    星展銀行借款2 萬元、6 萬元，合計8 萬元；94年1 月分別
    向台新銀行、星展銀行借款227,200 元、109,000 元，合計
    336,200 元；同年3 月分別向台新銀行、土地銀行、星展銀
    行分別借款各2 萬元，合計6 萬元；同年4 月分別向台新銀
    行、星展銀行借款4 萬元、2 萬元，合計6 萬元；同年5 月
    向誠銀行借款40萬元，另向星展銀行借款3 萬元，合計43
    萬元；同年9 月向萬泰銀行借款8 萬元；同年10月分別向萬
    泰銀行、星展銀行借款5 萬元、3 萬4 千元，合計8 萬4 千
    元；同年11月分別向萬泰銀行、土地銀行借款8 萬元、2 萬
    元，合計10萬元；同年12月向萬泰銀行借款6 萬5 千元；95
    年3 月向萬泰銀行借款6 萬元；同年7 月向萬泰銀行借款7
    萬元；同年10月向萬泰銀行借款8 萬元；同年11月分別向萬
    泰銀行、星展銀行借款6 萬元、2 萬元，合計8 萬元；又債
    務人除有上開單月預借現金超過6 萬元以上情事外，其餘各
    月份亦有1 萬元至5 萬元不等之預借現金，依其上揭所提領
    之金額，可認已明顯逾越一般人日常生活必要之支出金額，
    且債務人對其大量消費或連續性借款等並無清償能力，猶未
    撙節開銷反而無節制地借用現金致使背負龐大債務情形，經
    本院於99年5 月12日發函通知債務人陳述意見，債務人除未
    提出任何說明以供本院審酌，亦未釋明其預借現金之支出用
    途及流向，是本院經審酌債務人之收入、支出情形，佐以其
    使用現金卡消費狀況，堪認債務人應有「因浪費、賭博或其
    他投機行為，致財產顯然減少或負擔過重之債務，而生開始
    清算之原因」存在。
四、綜上所述，本院認債務人有消費者債務清理條例第134 條第
    4 款所規定「因浪費、賭博或其他投機行為，致財產顯然減
    少或負擔過重之債務，而生開始清算之原因」之不免責事由
    ，則依首揭說明，本件債務人應不免責，爰裁定如主文。
中    華    民    國    99    年    6     月    30    日
                  民事第二庭  法  官  張筱琪
上為正本係照原本作成。
如不服本裁定，應於裁定送達後10日內，以書狀向本院提出抗告
，並繳納抗告費新臺幣1,000元。
中    華    民    國    99    年    6     月    30    日
                              書記官  連思斐

司法院資訊處製作；財團法人民間司法改革基金會備份。
